【裁判字號】    89,上訴,1625
【裁判日期】    890203
【裁判案由】    過失致死
【裁判全文】
台灣高等法院刑事判決                          八十九年度上訴字第一六二五號
    上  訴  人
    即  被  告  甲○○
    選任辯護人  姚念林
                許晏賓
右上訴人因業務過失致死案件，不服台灣桃園地方法院八十七年度訴字第一二三七號
，中華民國八十九年二月三日第一審判決（起訴案號：台灣桃園地方法院檢察署八十
六年度偵字第一一七八六號），提起上訴，本院判決如左：
        主  文
上訴駁回。
        事  實
一、甲○○係桃園縣八德市德濟醫院之醫師，為從事醫療業務之人。民國（下同）八
    十五年十二月二十四日，病患鄧全福（按係十一年二月十一日生）因暈眩、無力
    、咳嗽等原因前往德濟醫院求診，經甲○○作胸部Ｘ光及肺功能檢查，發現鄧全
    福有嚴重阻塞性肺病，住院診治期間，鄧全福復因上腹疼痛經腹部超音波檢查，
    發現有膽結石，疑急性膽囊及總膽管結石，甲○○乃於八十六年一月一日為鄧福
    全施行膽囊切除術及總膽管取石手術，詎甲○○於手術前，應注意鄧全福患有嚴
    重肺氣腫及肺功能不良，如實施腹腔鏡手術，會因二氧化碳氣腹使心肺功能受到
    影響，應先將肺部疾病治療及控制後，再施行手術，且鄧全福曾經接受過二次剖
    腹（即上腹部）手術，因有腹膜癒著，會增加手術之困難度，故如需手術，以採
    上腹部（即剖腹）手術為優，而不宜採取腹腔鏡手術方式（另因鄧全福年齡已高
    ，手術時間亦不宜過長，以免加重死亡之危險性，但此部分獨立之因素與死亡之
    結果無因果關係），且依當時情形，並無不能注意情事，竟疏未注意，貿然對鄧
    全福施以腹腔鏡膽囊切除術及總膽管取石手術，其間因鄧全福上腹部曾接受過二
    次剖腹手術，有嚴重腸系膜粘連現象，粘連面積較廣，且蓋住膽囊，剝離及止血
    較為困難，手術時間長達五小時三十餘分鐘，鄧全福並於手術後次日因腹內出血
    ，導致尿少、腹脹及血壓下降 (90／60mmＨg)，經甲○○以超音波檢查，懷疑腹
    內出血，即於一月二日十一時三十分再度入手術室開刀，不意甲○○應注意鄧全
    福處於欠血狀態下，應採取視野較大，較佳切口之上腹部手術為宜，俾利發現出
    血部位，仍竟利用原肚臍下已開傷口即肚臍下及右下腹各切約五公分之小傷口探
    查，實施第二次手術，是雖經清除腹內七百ＣＣ之血塊，再輸血一千ＣＣ，然因
    手術後止血不當，鄧全福仍呈現持續滲血及低血壓（按鄧全福死亡後經解剖現腹
    內仍留有二百五十ＣＣ之血塊），甲○○乃決定再度施行大傷口剖腹探查術，詎
    鄧全福於插入氣管內管後，有心博緩慢之現象，經急救後與家屬討論，轉長庚醫
    院治療，旋於同年一月三日八時十分因腹腔內出血，加上肺功能受到影響休克不
    治死亡。
二、案經鄧全福之妻王美圓及女乙○○訴由臺灣桃園地方法院檢察署檢察官偵查起訴
    。
        理  由
一、訊據被告固坦承於上揭時地為鄧全福施行前開手術等情不諱，惟矢口否認有過失
    犯行，辯稱：病患鄧全福係因膽囊結石及總膽管結石，於八十六年一月一日，由
    伊施行膽囊切除術、總膽管切開取石術及Ｔ型管引流術。該病患因腹部曾接受過
    胃切除手術及膽囊取石術，上腹部有嚴重腸系膜粘連現象，且蓋住膽囊，手術中
    須小心剝離並以電燒止血，由於粘連面積較廣，故須花費約一小時的時間，進行
    剝離及止血的步驟，直至膽囊清晰而見，其中膽囊動脈因口徑較細僅以電燒止血
    封閉血管。迨手術完成，檢視無活動性出血點後，放置一真空引流管於右肝下，
    始關閉傷口。然因粘連剝離面積較大，輕度剝離面滲血乃盡量予以電燒止血。手
    術當天，病人血壓、排尿量及一般情況尚稱穩定，血紅數測定為13.1克/百毫升
    。手術後第一天（八十六年一月二日）下午後血壓降低，有排尿量減少現象，引
    流管旁滲血較多，血紅數測定為9.7克/百毫升有下降趨勢，腹部超音波檢查顯示
    骨盆腔有液體積存現象，右肝下則無液體積存，因此在懷疑腹腔內出血之臆斷下
    ，於八十六年一月二日晚上十一時三十分，行剖腹探查術，因考慮年紀大病人手
    術後恢復不易，避免腹部肌肉創傷過大，只在肚臍下及右下腹各切約五公分之傷
    口探查。手術中果然發現腹腔內約有七百毫升之暗紅色積血於骨盆腔及右側腸間
    ，經電燒止血多處腸系膜出血點後，約觀察五分鐘，見無新的出血情形後，置一
    真空管於骨盆腔後，關閉傷口。術中並輸血一千毫升。手術後仍給予輸液及止血
    針注射治療，然而血壓卻無明顯上升，病患呼吸有急促現象，在無法排除腹腔內
    仍有出血點情況下，決定再度行大傷口剖腹探查術。不幸病患於插入氣管內管後
    ，有心博緩慢之現象，經急救後與家屬討論後，轉長庚醫院治療。依上情觀之，
    伊於第一次手術已善盡止血之義務，原因是手術當天及隔天清晨血壓仍可維持收
    縮壓一一毫米汞柱壓力，血紅數仍維持13.1克/百毫升，可見出血點是緩慢而
    非短期大量的。第二次手術，伊係考量病患年紀較大，術後恢復較不易，以及超
    音波顯示腹內積血並非大量，而採取小傷口探查，在引流積血及腸系膜出血點出
    血後，手術者仍觀察五分鐘確定無立即新的出血點後，才關閉傷口，確已盡相當
    之注意義務。然因總膽管結石手術在一個七十歲以上，肺功能不全且腹部曾接受
    過二次之大手術之病人，其危險性較一般正常年輕病人較大，是以鄧全福由於年
    齡較大，肺功能不全，其安全邊緣較狹窄，因此較無法承受手術後腹腔內出血引
    起之休克，致無法挽回。再者，病患鄧全福呼吸道較入院情形，已明顯改善，無
    氣喘現象，可自由走動及接受消化道攝影等複雜檢查，另依手術中麻醉記錄顯示
    ，病患鄧全福血氧飽和度可高達並維持在百分之九十八，表示手術前肺部阻塞疾
    病已控制良好，並未因腹腔鏡手術二氧化碳氣腹造成心肺功能之影響。又肺功能
    不良及曾經上腹部手術者僅為腹腔鏡手術之相對禁忌，並非絕對禁忌，伊在腹腔
    鏡手術經驗極為豐富且技術純熟，自可安全採行上開手術，是伊所採取之手術方
    式並無不當。再第二次手術，係因內出血而欲進行清除積血及止血，若逕行上腹
    部手術，傷口勢必重新開一上中線或右側肋下切口，且必須拔除Ｔ型管，等止血
    完畢後，必須將Ｔ型管縫合再縫合傷口，恐將延長手術時間，對病人不利，伊乃
    不予採用，整個手術過程並無疏失，鑑定意見指摘伊有上開違反注意義務之過失
    ，尚有違誤云云。惟查：
(一)右開事實，業據被害人鄧全福之妻王美圓及女乙○○指訴綦詳，並有長庚紀念醫
    院病歷影本一冊、德濟醫院病歷影本一冊及Ｘ光片六張可資佐證。被害人鄧全福
    確因本件手術後死亡，亦經檢察官相驗屬實，製有勘驗筆錄及相驗屍體證明書在
    卷為憑。又被害人鄧全福死亡後，經送請台灣高等法院檢察署法醫中心解剖鑑定
    結果，認定：「由筆錄病歷及解剖所見，死者因膽囊術後加上原本之腹部沾黏（
    老舊），致腹腔內小血管出血（第二次開刀有７００公撮，解剖時有２５０公撮
    ），致出血休克死亡，心肌並無急性心肌梗塞病灶」，有該中心（８６）高檢醫
    鑑字第０一一號鑑定書存卷可參。
(二)本件被告所施行之醫療手術過程有無疏失一節，經檢察官於八十六年四月十八日
    函請行政院衛生署醫事審議委員會鑑定結果，據覆略稱：「一、鄧全福係於八十
    六年一月一日十五時許至二十時許，在德濟醫院接受腹腔鏡膽囊切除術及總膽管
    取石術，在無腹痛或發炎之症狀下，是否對七十五歲有肺氣腫病人作腹腔鏡膽囊
    切除術值得懷疑。術後因血壓下降、腹脹及尿量減少，於次日以懷疑腹內出血的
    診斷下再度入開刀房緊急手術，清除腹內七百ＣＣ血塊，於肉眼觀之不再出血後
    才縫合傷口，死後經解部鑑定報告發現，死者腹內仍有二百五十ＣＣ血塊，雖然
    屍體解剖死因為膽囊切除術後腹腔內出血休克死亡，但鄧全福生前出血總共約九
    百五十ＣＣ，而接受輸血四袋 (約一千ＣＣ)，但一月三日在長庚紀念醫院臨死
    前之血紅素值為９．８gm％，以臨床觀點來看，欠血狀態仍然存在，且病人因合
    併肺氣腫原有欠氧狀態，則可能加速出血性休克的死亡。．．．」等語，有行政
    院衛生署八十六年七月十八日衛署醫字第八六０四六四四九號書函在卷為憑，該
    鑑定委員會再次認被告為鄧全福作腹腔鏡手術及術後內出血急救手術醫療過程與
    鄧全福之死亡結果間有因果關係，屬有疏失。
(三)檢察官針對前開審議委員會之第一次鑑定，於八十七年二月二十七日就該次鑑定
    意見中所提及：「在無腹痛或發炎之症狀下，是否對七十五歲有肺氣腫病人作腹
    腔鏡膽囊切除術值得置疑」等語，函請該審議委員會再次鑑定是否意謂被告在當
    時情況下，不應對鄧全福施以本次手術，另鄧全福係因腹腔內出血休克死亡，此
    是否為被告於手術後所能防止，抑或此為本次手術所含之危險性，無法防止。又
    如能防止，應如何防止等事項，經該審議委員會於八十七年八月三日函覆稱：「
    一、經詳閱病歷，病患於住院診治期間，曾發生腹痛情形，而發現有總膽囊管結
    石，施行手術或有其必要性，但病患為高齡且有嚴重肺氣腫及肺功能不良情況下
    ，應先將肺部疾病治療及控制後，再考慮手術為宜。且此類病人的總膽囊管結石
    手術，其術式也不應採取腹腔鏡手術方式。又依據手術紀錄記載，手術時間長達
    五小時又三十分，更加重其死亡之危險性。二、腹腔內出血，乃腹腔鏡膽囊切除
    及膽道取石術所含之危險性之一。以本案而言，恐難防止，因病例選擇開刀術式
    不對，且手術時間過長」等語，有行政院衛生署八十七年八月三日衛署醫字第八
    七０四二二六二號書函在卷為憑，該鑑定委員會再次認被告為鄧全福作腹腔鏡手
    術及術後內出血急救手術醫療過程與鄧全福之死亡結果間有因果關係，係有疏失
    。
(四)原審針對下列事項：本案病患鄧全福之肺部疾病當時有無治療？是否已受控制？
    施行手術是否有其急迫性？病患發生總囊管結石及膽結石狀況，手術方式有那些
    ？其優、劣如何？何者較優？在本案病患鄧全福為七十五歲高齡，另有肺氣腫及
    肺功能不良情形（且依其病歷所示，前曾接受過二次剖腹式手術），發生前述症
    狀，以何種手術為優？本案例之被告甲○○醫師針對病患鄧全福之全部診治過程
    ，是否已盡醫師之必要注意義務？函請該審議委員會再次鑑定，據該審議委員會
    於八十八年十月十四日函覆稱：「一、病患有腹痛、膽結石及總膽管結石，發生
    膽道感染發炎之機率大，應在病人整體況狀穩定時，儘早施行手術。本案病患為
    高齡且患有嚴重肺氣腫及肺功能不良，應先將肺部疾病治療及控制後，再考慮手
    術為宜。二、由於病歷中，並無術前肺部評估，因此，顯然肺部疾病仍未受控制
    ，且記載繼續使用呼吸道之用藥及嚴重阻塞性肺病。又病患無發燒、黃疸及持續
    性腹痛，白血球正常，故無手術之急性。三、膽道結石手術，主要有剖腹及腹腔
    鏡之二種方式，目前由於腹腔鏡手術傷口小，侵襲性小，病患於術後恢復較好，
    故已普為醫師所採用。其絕對禁忌為：凝血功能不良者。肺功能不良者，因
    腹腔鏡手術須在腹腔內灌入大量二氧化碳及腹壓增加，對心肺功能有影響。曾
    經上腹部手術者，因有腹膜癒著，會增加手術之困難度。因此本案如果需要手術
    ，應以剖腹手術為優。四、手術時間長，當會增加病患生命之危險性，但與死亡
    無必然之關係。五、一般而言，正常人出血超過30％（以七十公斤的人，約1500
    ＣＣ）才會造成血壓明顯下降，故腹腔內出血２５０ＣＣ，應不致於造成出血性
    休克。六、本案例依據解剖報告，其致死原因為出血性休克，但從臨床觀點而言
    ，其死因應與患者本身身體狀況 (如年紀大及心肺功能差)及休克時間長，以致
    急救效果不佳有關。又第二次手術 (一月二日)之術式不對，應採上腹部手術，
    其視野較大，較佳之切口為宜。故醫師甲○○對於病患鄧全福之診治過程，顯有
    疏失之處。」等語，有行政院衛生署八十八年十月十四日衛署醫字第八八０五七
    六九六號書函在卷為憑。
(五)綜合前開審議委員會三次鑑定意見及上開卷證觀之，對於膽結石、急性膽囊及總
    膽管結石病患施用之手術，固有上腹部（即剖腹）手術及腹腔鏡手術方式二種，
    且腹腔鏡手術方式在一般情形，傷口較小，病患手術後恢復情形相對較良好，亦
    為一種可選擇之方式，然因本件被害人鄧全福係一高齡七十五歲之病人，復患有
    嚴重肺氣腫及肺功能不良，如實施腹腔鏡手術，會因二氧化碳氣腹使心肺功能受
    到影響，應先將肺部疾病治療及控制後，再施行手術，且鄧全福曾經接受過上腹
    部手術二次，有腹膜癒著，會增加手術之困難度，乃被告竟於鄧全福肺部疾病仍
    未治療妥善及曾經接受過上腹部手術二次之情形下，仍採用腹腔鏡方式，致鄧全
    福因腹部前接受過胃切除手術及膽囊取石術，上腹部有嚴重腸系膜粘連現象，由
    於粘連面積較廣，手術困難度及手術時間增加（手術時間長達五小時又三十分）
    ，於進行剝離及電燒止血之際，造成腹部黏膜出血，無法控制（按腹腔內出血，
    乃腹腔鏡膽囊切除及膽道取石術所含之危險性之一，見前開第二次鑑定內容），
    嗣於次日再度入開刀房緊急手術時，因鄧全福之欠血狀態依然存在，被告應注意
    採取視野較大，較佳切口之上腹部手術為宜，俾利發現出血部位，仍竟利用原肚
    臍下已開傷口採取小傷口探查，實施第二次手術，是雖經清除腹內七百ＣＣ血塊
    ，再輸血一千ＣＣ，然未能解除出血情況，使鄧全福仍持續滲血（鄧全福死亡後
    經解剖腹內仍留有二百五十ＣＣ之血塊），並呈現低血壓，嗣因腹腔內出血，加
    上肺功能受到影響，導致休克死亡，自難辭過失之責。雖被告辯稱鄧全福呼吸道
    較入院情形，已明顯改善，無氣喘現象，可自由走動及接受消化道攝影等複雜檢
    查，另依手術中麻醉記錄顯示，鄧全福血氧飽和度可高達並維持在百分之九十八
    ，表示手術前肺部阻塞疾病已控制良好，並未因腹腔鏡手術二氧化碳氣腹造成心
    肺功能之影響。且鄧全福腹內出血七百ＣＣ，經取出血塊，已輸血一千ＣＣ，故
    嗣於解剖後雖仍發現有二百五十ＣＣ之血塊，然該出血程度並不足以造成死亡云
    云。惟依前開第三次鑑定及病歷觀之，被害人鄧全福並無術前肺部評估，且記載
    繼續使用呼吸道之用藥及嚴重阻塞性肺病，顯然肺部疾病仍未受控制，如施以腹
    腔鏡手術，將因二氧化碳氣腹造成心肺功能之影響。再者，被害人曾經上腹部手
    術二次，因有腹膜癒著，會增加手術之困難度，參諸被告自承：「．．．鄧全福
    先生以前腹部曾接受過胃切除手術及膽囊取石術，上腹部有嚴重腸系膜粘連現象
    ，且蓋住膽囊，手術中主刀者須小心剝離並以電燒止血，由於粘連面積較廣，故
    須花費約一小時的時間，進行剝離及止血的步驟，直至膽囊清晰而見。膽囊動脈
    因口徑較細僅以電燒止血封閉血管。手術完成後，檢視無活動性出血點後，放置
    一真空引流管於右肝下後，始關閉傷口。因粘連剝離面積較大，輕度剝離面滲血
    則儘量予以電燒止血。總膽管結石手術在一個七十歲以上，肺功能不全且腹部曾
    接受過二次之大手術之病人，其危險性較一般正常年輕病人較大，．．．鄧全福
    先生由於年齡大，肺功能不全，其安全邊緣較狹窄，因此較無法承受手術後腹腔
    內出血引起之休克，致無法挽回」等語，亦至為明灼，是雖被害人手術後出血之
    程度此單一因素，不足以引起死亡，然其因被告實施腹腔鏡手術不當造成出血後
    ，加上本身肺部疾病尚未控制得宜，肺部功能不佳，以及第二次手術採取之方式
    不當，以致被害人持續出血休克不治死亡，即難謂其行為與死亡結果無因果關係
    。否則如被告所辯，被害人肺部疾病既已控制得宜，手術後出血之程度亦不足以
    引起死亡，而鄧全福年齡大此一問題，亦非死亡之原因，乃鄧全福於被告手術後
    竟因出血休克不治死亡，豈非有悖常情，被告所辯無非空言，不足採取。至被告
    聲請傳喚之證人即黃清水醫師、游憲章醫師雖均證稱：腹腔鏡手術較優於剖腹式
    之手術等語，然依據上開第三次之鑑定意見認為此在通常身體無特殊狀況之病患
    固有適用，但在本案例被害人鄧全福之身體狀況，即年紀大及心肺功能差且係曾
    經上腹部手術者，因有腹膜癒著，會增加手術之困難度，因此應採上腹部手術，
    其視野較大，較佳之切口為宜，是以上開二位證人之證言，尚不足以據為有利於
    被告之認定。
(六)至前開第一次鑑定內容記載被害人於手術前沒有腹痛云云，與事實固不相符，惟
    與被告過失行為無涉，自不足以推翻前開事實之認定。再被告所辯一般患者罹有
    嚴重肺氣腫及肺功能不良，以及曾接受過二次剖腹（即上腹部）手術，僅係採取
    腹腔鏡手術方式之相對禁忌，而非絕對禁忌乙節即令非虛，然因被告採用手術之
    方法及過程既有不當，並造成被害人死亡，已足認定其有過失，有如前述，自不
    以前開事由係相對禁忌或絕對禁忌而受影響，被告執此爭辯，尚無足取，附此敘
    明。
(七)被告為被害人實施膽囊切除術及總膽管取石手術之際，應注意根據被害人之病情
    、疾病史及手術禁忌予以適當評估，採取相對較佳之手術方式，且依當時情形，
    並無不能注意情事，竟疏未注意，採取上開不適當之腹腔鏡手術，並因手術不當
    造成被害人出血，以及急救手術醫療過程疏失，致被害人鄧全福持續出血後休克
    死亡，自有過失。又被告之過失行為與被害人死亡之結果間有因果關係，其過失
    犯行堪以認定。
二、本件事證明確，被告請求將本件送請中華民國內視鏡外科醫學會及中華民國胸腔
    及重症加護醫學會鑑定，即無必要，附此敘明。
三、按被告甲○○為桃園縣八德市德濟醫院之醫師，係從事醫療業務之人，為其所自
    承，是其於執行業務時，因過失行為致被害人死亡，核其所為，係犯刑法第二百
    七十六條第二項之業務過失致人於死罪。
四、原審基於前述理由，因依刑法第二百七十六條第二項、第七十四條第一款、罰金
    罰鍰提高標準條例第一條各規定，於審酌被告過失之程度、所生危害、事後已與
    被害人家屬達成協議，有協議書影本附卷為憑，以及犯後態度等一切情狀，量處
    有期徒刑陸月，並以被告前此未曾受有期徒刑以上刑之宣告，有原審法院刑案被
    告全國前案紀錄表在卷可稽，偶因一時疏失，致罹刑典，經此科刑教訓，日後應
    知警惕而無再犯之虞，因認其所受上開刑之宣告以暫不執行為適當，併予宣告緩
    刑二年。核其認事用法，俱無違誤，量刑亦甚允洽。被告上訴意旨，否認犯罪，
    為無理由，應予駁回。
據上論斷，應依刑事訴訟法第三百六十八條，判決如主文。
本案經檢察官錢漢良到庭執行職務。
中    華    民      國    八十九  年       六       月       三十       日
                            台灣高等法院刑事第六庭
                                審判長法  官  陳  春  秋
                                      法  官  王  麗  莉
                                      法  官  高  明  哲
右正本證明與原本無異。
如不服本判決應於收受送達後十日內向本院提出上訴書狀，其未敘述上訴之理由者並
得於提起上訴後十日內向本院補提理由書（均須按他造當事人之人數附繕本）。
                                      書記官  李  垂  福
中    華    民    國    八十九    年       七       月        四        日
附錄本案論罪科刑法條全文
刑法第二百七十六條第二項。
從事業務之人，因業務上之過失犯前項之罪者，處五年以下有期徒刑或拘役
得併科三仟元（現已提高十倍為三萬元）以下罰金。


司法院資訊處製作；財團法人民間司法改革基金會備份。
